【裁判字號】    89,台上,4595
【裁判日期】    890803
【裁判案由】    偽造文書
【裁判全文】
最高法院刑事判決                              八十九年度台上字第四五九五號
    上  訴  人  乙○○  男
                甲○○  男
    共      同
    選任辯護人  林慶雲律師
                侯勝昌律師
                王佑如律師
右上訴人等因偽造文書案件，不服台灣高等法院高雄分院中華民國八十九年三月二日
第二審判決（八十八年度上訴字第一五六○號，起訴案號：台灣高雄地方法院檢察署
八十七年度偵字第一二九六四號），提起上訴，本院判決如左：
    主  文
原判決撤銷，發回台灣高等法院高雄分院。
    理  由
本件原判決認定上訴人乙○○、甲○○共同基於概括之犯意聯絡，意圖為自己不法之
所有，擬自日本買進汰舊船舶，再虛報不實之船價，而向國內行庫訛騙鉅額貸款，遂
推由甲○○於民國八十一年三月間，出面受讓翊豐漁業股份有限公司（下稱翊豐公司
，嗣後更名為昱豐漁業股份有限公司，下稱昱豐公司）股份，另由乙○○（昱豐公司
實際執行業務之人）負責與日本掮客接洽船舶買賣事宜，並由甲○○負責籌募資金。
彼等於八十一年間，即以甲○○所投資之昱豐公司名義向日本UNIVERSAL MARINE LTD
.公司（下稱ＵＭ公司）洽購日本籍船名為「第七十三號曙光丸」(AKEBONO MARU NO.
73）大型漁船，其價金約值新台幣（下同）四千萬元，嗣因我國法令規定船齡超過十
年即無法進口，彼等竟於八十一年二月間在不詳地點，連續變造上開船舶之日本船舶
國籍證書、船舶配置圖、船舶原簿、輸出承認書、公證書（以上均影本）上之下水日
期及製（出）圖日期，即將原為日本昭和四十八年（公元一九七三年）五月變造為昭
和六十三年（公元一九八八年）五月，足以生損害於他人。旋於八十一年二月間，由
乙○○持向行政院農業委員會、經濟部國際貿易局等機關申請核准輸入，使行政院農
業委員會將上開不實之下水日期等事項登載於其職務上所核發之核准輸入函（函中述
明該船船齡四年），並使經濟部國際貿易局將上開不實事項登載於其職務上所核發之
輸入許可證（載明進水日期為公元一九八八年五月），足以生損害於行政院農業委員
會、經濟部國際貿易局對於核發文件管理之正確性。嗣經行政院農業委員會同意進口
後，再由乙○○持變造下水日期及船舶價格之日本船舶原簿、船舶國籍證書、輸出承
認申請書及契約公證書等不實資料（以上均影本），於八十一年六月間，向我國駐紐
西蘭代表處申請核發中華民國船舶臨時國籍證書。而其船價除自八十一年五月八日至
同年五月二十一日止先後在台灣土地銀行中山分行，以票匯方式給付日幣一億二千五
百萬元，及於同年六月十五日以電匯方式，付與日方日幣二千三百萬元外，即虛以昱
豐公司名義購買外匯本票，佯稱前開ＵＭ公司指名給付郭一岳、莊富竹、甲○○、曾
錦昌、曾月珍、乙○○、陳泰良等人為受款人之方式，留下不實之付款紀錄（其付款
情形詳如原判決附表二所示），並變造日本賣方出具不實價格之證明書，該船於八十
一年七月五日回國後，即以此不實之下水日期事項使高雄港務局登記於職務上所掌之
船舶登記簿上，足以生損害於高雄港務局對於船舶登記管理之正確性。彼等並推由乙
○○以昱豐公司名義於八十一年十月五日，向台灣土地銀行中山分行申請貸款擬訛詐
三億元，嗣後因台灣土地銀行總行發覺有異，未予核貸，致未能得逞等情。因而維持
第一審依牽連犯關係，從一重論處上訴人甲○○（累犯）、乙○○共同連續行使偽造
私文書，足以生損害於他人罪刑之判決，駁回上訴人等在第二審之上訴，固非無見。
惟查：(一)、原判決事實既認定甲○○於八十一年三月間始出面受讓翊豐公司股份，嗣
翊豐公司更名為昱豐公司，則甲○○如何於受讓翊豐公司股份前由乙○○以昱豐公司
名義向日本ＵＭ公司洽購日本籍船名「第七十三號曙光丸」大型漁船﹖又如何於甲○
○受讓翊豐公司前之八十一年二月間與乙○○共同變造該船舶之日本船舶國籍證書、
船舶配置圖、船舶原簿、輸出承認書、公證書上之下水日期及製（出）圖日期，即將
原為日本昭和四十八年（公元一九七三年）五月變造為昭和六十三年（公元一九八八
年）五月﹖原判決所載事實不無矛盾，難謂於法無違。(二)、刑法上所謂變造私文書，
指無製作權者，就他人所製作之真正文書，加以改造而變更其內容之謂。本件上訴人
等均矢口否認有變造上述之日本船舶國籍證書等內所載下水日期及製（出）圖日期犯
行，其中載明下水日期「昭和年５月」之船舶原簿影本一份由我國駐日本代表處傳
真電報檢附者（見八十六年度偵緝字第○五六二號偵查卷第一六一、一六二頁）與法
務部調查局航業海員調查處高雄航業海員調查站八十五年二月九日以衛法字第七四
○○三○號函檢送者，所載明下水日期「昭和年５月」之船舶原簿影本（見同上偵
查卷第二三、四九頁）經比對結果，似為二不同之船舶原簿，而非僅「昭和年５月
」部分變造為「昭和年５月」。此攸關上訴人等之行為，究係構成偽造私文書，抑
係構成變造私文書，自有根究明白之必要，原判決未詳加調查，遽論上訴人等行使變
造私文書罪，顯有刑事訴訟法第三百七十九條第十款應於審判期日調查之證據，而未
予調查之違法。(三)、上述由我國駐日本代表處傳真電報檢附之船舶原簿，其內記載「
第七十三號曙光丸」於平成四年（西元一九九二年）六月十三日賣給模里西斯國函明
錫炳有限公司，國籍喪失云云（見原審卷第一三一、一三三頁）。如果不虛，則上訴
人等所購入之本件漁船即非原日本籍之「第七十三號曙光丸」大型漁船，究其實情如
何﹖自有調查審明之必要，原審未為必要之調查，遽為不利上訴人等之判斷，不免速
斷。上訴意旨執以指摘原判決不當，尚非全無理由，應認原判決有撤銷發回更審之原
因。
據上論結，應依刑事訴訟法第三百九十七條、第四百零一條，判決如主文。
中      華      民      國    八十九    年      八      月      三      日
                              最高法院刑事第三庭
                                  審判長法官  陳  錫  奎
                                        法官  洪  清  江
                                        法官  吳  昆  仁
                                        法官  李  伯  道
                                        法官  陳  世  雄
      右正本證明與原本無異
                                              書  記  官
中      華      民      國    八十九    年      八      月      九      日
                                                                      Ａ


司法院資訊處製作；財團法人民間司法改革基金會備份。
